臺灣彰化地方法院民事判決
                                    109年度訴字第1394號
原      告  廖勇智  
訴訟代理人  曾本懿律師
被      告  廖水木  
訴訟代理人  廖永仁  
            廖咏月  

上列當事人間請求拆屋還地等事件，本院於民國110年4月21日言
詞辯論終結，判決如下：
    主      文
原告之訴及假執行之聲請均駁回。
訴訟費用由原告負擔。
    事實及理由
一、原告主張：坐落彰化縣○○鄉○○段0000○0000地號土地（以下
    合稱系爭土地），為兩造祖傳之土地，原告之應有部分均為
    1/28，被告之應有部分則為各1/4。兩造及其他共有人就系
    爭土地從未有分管之協議，然長期以來，被告私自在該土地
    上建造如附圖即彰化縣彰化地政事務所民國110年1月21日土
    地複丈成果圖（收件日期文號：109年12月18日彰土測字第3
    546號）所示，編號Ａ、面積177.57平方公尺、編號Ｂ、面積2
    54.8平方公尺之磚造1層建物（下稱系爭建物），並租與他
    人作為工廠使用，租金完全入其私人口袋，從未分配給其他
    共有人。原告及其他共有人多年來向被告表示反對皆未獲置
    理，由於被告為高齡百歲長輩，原告及其他共有人只好暫時
    忍讓。近來多數共有人商議要將系爭土地出售，然因系爭建
    物占用，致影響出售事宜，共有人前往與被告商議處理，卻
    遭被告拒絕，原告爰本於所有權（共有權）之物上請求權，
    訴請拆屋還地。又被告無權占有前開編號Ａ、Ｂ土地搭造建物
    ，受有按土地公告現值新台幣（下同）7,200元/㎡年息10％計
    算，相當於租金之不當得利每月25,942元，原告之應有部分
    1/28，得請求之金額為每月926.5元，起訴前5年相當於租金
    之價額合計為55,590元等情，爰依民法第821條、第767條第
    1項前段、第179條規定，求為：㈠被告應將系爭建物拆除，
    並將基地即編號Ａ、Ｂ土地返還原告及其他共有人；㈡被告應
    給付原告55,590元及自起訴狀繕本送達翌日起至返還前項所
    示土地之日止，按月給付原告926.5元之判決，並願供擔保
    請准宣告假執行。
二、被告則以：兩造之共同祖先廖槌於35年3月1日死亡，除遺留
    系爭土地外，尚遺留同段1127地號土地合計3筆，該3筆土地
    上原有建物即由四房男系子孫，依廖槌死亡前分配之居所及
    其相鄰之土地，按四房持分比例分別管理使用迄今。原告為
    三房第4代繼承人，被告為二房第3代繼承人，至今已歷70餘
    年，各房並陸續於自己分管之土地上改建及新建房屋，彼此
    建屋時對於各自分管位置均無異議而得以建築，相安無事。
    原告稱有向被告表示反對，乃臨訟謊言，被告否認其事，原
    告就其反對之事實，應提出證明。而被告自先父廖兆基亡故
    以前，即與其餘共有人依分管位置各自管理使用收益各自占
    有之土地，互相容忍，已達70餘年。參照最高法院83年度台
    上字第1377號、109年度台上字第1668號判決，自得認有默
    示分管契約存在。原告為三房後代，於上開3筆土地亦有占
    有使用收益該房分管之土地，其主張他人分管之部分為無權
    占有，請求被告拆屋還地及返還不當得利，顯無理由。再經
    本院囑託測量結果，亦證實被告占用系爭土地之面積合計為
    432.37平方公尺，尚小於被告之持分面積459.98平方公尺。
    況被告依祖先分管共有土地之部分而占有土地，並非占有他
    人土地，亦非民法第821條規定之第三人等語，資為抗辯。
    並聲明原告之訴及假執行聲請均駁回，如受不利判決，願供
    擔保宣告免為假執行。
三、本件系爭土地及同段1127地號土地，均為兩造共同祖先廖槌
    （民國35年歿）遺留之土地，現由兩造與其他共有人（均為
    廖槌之子孫）共有，原告為三房第4代，應有部分1/28，被
    告為二房第3代，應有部分1/4；被告在系爭土地上建造如附
    圖編號Ａ、Ｂ所示之系爭建物（磚造、鐵皮屋頂1層工廠，門
    牌號碼彰化縣○○鄉○○村○○街000號）等事實，為兩造不爭執
    ，並有土地登記謄本、地籍圖謄本、照片及廖槌繼承系統表
    為證，復經本院囑託彰化縣彰化地政事務所派員會同勘測屬
    實，分別製有勘驗測量筆錄及如附圖所示之土地複丈成果圖
    在卷可稽，堪信為真實。
四、原告主張兩造及其他共有人就系爭土地並無分管之協議，被
    告長期無權占用前開編號Ａ、Ｂ土地，搭造系爭建物，從未將
    租與他人作為工廠使用之租金分配給其他共有人，獲有相當
    於租金之不當得利，原告與其他共有人多年來向被告表示反
    對，均未獲置理等事實，為被告否認，並辯以系爭土地及同
    段1127地號，在兩造共同祖先廖槌死亡前，即由四房男系子
    孫依廖槌生前分配之居所及其相鄰土地，各自分管占用特定
    部分，並且陸續改建或新建房屋，相互容忍，未予干涉，迄
    今已逾70餘年，自得認有默示分管契約之存在，伊在分管之
    土地上興建系爭建物，並非無權占有，亦不成立不當得利等
    語。經查：㈠、未經共有人協議分管之共有物，共有人對於
    共有物之特定部分占用收益，須徵得其他共有人全體之同意
    ，如未經他共有人同意而就共有物之全部或一部任意占用收
    益者，他共有人固得本於所有權請求除去其妨害或請求向全
    體共有人返還占用部分。惟共有物分管契約之成立，不以共
    有人間明示之意思表示為限，共有人默示的意思表示，亦包
    括在內。所謂默示的意思表示，係指依共有人之舉動或其他
    情事，足以間接推知其效果意思者而言。又共有物分管之約
    定，不以訂立書面為要件，倘共有人間實際上劃定使用範圍
    ，對各自占有管領之部分，相互容忍，對於他共有人使用、
    收益，各自占有之土地，未予干涉，已歷有年所，即非不得
    認為有默示分管契約之存在（最高法院87年度台上字第1359
    號、83年度台上字第1377號判決參照）。㈡、系爭土地及同
    段1127地號土地為兩造共同祖先廖槌留下之祖產，由被告所
    提廖槌之四房子孫繼承系統表（卷第75頁）與土地登記謄本
    （卷第17至27頁、第61至69頁），可知共有人均為廖槌第3
    代至第5代子孫。前開土地既為廖槌遺留之財產，在廖槌死
    亡後，由其四房子孫實際上劃定使用範圍，各自占用特定部
    分建屋居住及管領使用收益，依當時一般社會情況，實屬當
    然。㈢、系爭土地目前有多間房屋坐落其上，其西面臨道路
    部分，由北往南依序有二房、三房、大房及四房子孫之建物
    （二房之建物即為系爭建物），有兩造各自所提照片及地籍
    圖資查詢可資參照（卷第29、33、77頁）。各該建物或為平
    房、或為樓房，若非家族其他共有人對於各房子孫有管領占
    用特定部分之明示或默示同意，豈有能公然建造房屋並使用
    數十年之理。再者，系爭土地面積合計1,749.95平方公尺（
    852.89㎡＋897.06㎡），被告持分1/4面積437.49平方公尺。而
    被告建物占用系爭土地面積合計432.37平方公尺，與被告持
    分面積約略相當，亦可佐證四房子孫各自占用祖產土地特定
    部分，彼此間對於各自管領位置、面積確實有所約制與默契
    ，並非被告一人所得專擅。㈣、被告年逾百歲，早在民國56
    年土地重劃以前，即與三房第3代廖榮華（原告叔叔）、四
    房第3代廖耀洲即均登記為共有人。原告則現尚未滿58歲（
    小於被告約43歲），且於81年10月始因繼承取得系爭土地之
    共有權。明顯可見被告在繼承取得系爭土地而與其他第3代
    同輩堂兄弟，各自實際上管領占用土地之特定部分時，原告
    即使已經出生，也還甚年幼，迄原告繼承取得土地共有權，
    其間更超過25年以上。廖槌死後約17年原告出生，在廖槌死
    後約46年，原告始繼承取得系爭土地共有權，其主張被告長
    期私自占用編號Ａ、Ｂ土地建屋，實欠缺說服力。㈤、證人即
    共有人廖啟明（為三房第4代，與原告為堂兄弟）具結證稱
    ：伊祖父及父親從出生到過世都居住在前開三筆土地上；伊
    在該三筆土地上的舊宅在本院卷第77頁照片的兩棟樓房中間
    的通路往裡面走大約3分之2的地方右轉，是磚造房屋，屋頂
    已經壞掉，不能住人，但還沒拆除；被告的工廠大約蓋5、6
    0年了，在伊於約30年前從秀水搬到花壇之前即已經存在；
    就伊所知，除本件訴訟外，共有人間都沒有因占用系爭土地
    位置而發生爭執或訴訟等語（卷第139至141頁）。由此益證
    ，廖槌的後代四房子孫共有人，確各自管領前開三筆土地之
    特定部分建屋居住，並且相互容認，迄今已幾十年。㈥、綜
    上事證，顯見廖槌後代四房子孫共有人，就系爭土地實際上
    劃定使用範圍，對各自占有管領部分相互容忍，對於他共有
    人使用、收益各自占有之土地，未予干涉，已長達數十年（
    至少5、60年）。被告抗辯各共有人間有默示之分管契約存
    在，其於分管占用部分建造系爭建物，並非無權占有，堪認
    定屬實。原告主張各共有人並無分管之協議，被告為無權占
    有，尚難採取。
五、綜上所述，原告主張被告無權占用系爭土地興建建物，並不
    可採，其依民法第821條、第767條第1項及第179條規定，請
    求被告拆除系爭建物，並將編號Ａ、Ｂ土地返還原告及其他共
    有人，暨給付前開相當於租金之不當得利及加給遲延利息，
    於法無據，應予駁回。其假執行之聲請，失所依附，應併駁
    回之。
六、另原告於起訴時估計被告占用系爭土地之面積約580平方公
    尺，本院因此以109年度補字第872號裁定命原告繳納裁判費
    42,382元。嗣經測量結果，被告實際占用面積合計432.37平
    方公尺，按公告現值7,200元計算，本件訴訟標的價額核定
    為3,048,264 元，應徵裁判費31,195元。原告溢繳之裁判費
    11,187元，本院將依職權退還，附此敘明。
七、本件事證已明確，兩造其餘攻擊防禦方法及舉證，經審酌於
    判決結果均不生影響，不予贅詞論列。
據上論結，本件原告之訴為無理由，依民事訴訟法第78條，判決
如主文。
中　　華　　民　　國　　110 　年　　5 　　月　　5 　　日
                          民事第四庭
                              法　官　陳瑞水
以上正本係照原本作成。
如對判決上訴，應於判決送達後20日內向本院提出上訴狀。如委
任律師提起上訴者，應一併繳納上訴審裁判費。
中　　華　　民　　國　　110 　年　　5 　　月　　5 　　日
                              書記官　陳秀娟